ACORDAO-COMPLETO-2407075

ACÓRDÃO 6122/2020 ATA 16/2020 - PRIMEIRA CÂMARA

VISTOS, relatados e discutidos estes autos de alteração e de concessão inicial de reforma militar emitidos pelo Comando do Pessoal de Fuzileiros Navais.
ACORDAM os ministros do Tribunal de Contas da União, reunidos em sessão da 1ª Câmara, ante as razões expostas pelo relator, em:
9.1. considerar legais e determinar o registro dos atos de concessão inicial de reforma de Luiz Antônio Diniz (peça 3) , de Luiz Carlos dos Santos Pereira (peça 4) e de Luiz Domingos dos Santos (peça 7) e os atos de alteração de reforma de Luiz Carlos dos Santos Pereira (peça 5) e de Luiz Domingos dos Santos (peça 6) ;
9.2. considerar ilegal o ato de alteração de reforma emitido em favor do Sr Luiz Antônio Diniz (10001581-07-2015-000362-0, peça 2) , negando-lhe o correspondente registro;
9.3. dispensar o ressarcimento das quantias indevidamente recebidas de boa-fé, consoante o enunciado 106 da Súmula de Jurisprudência deste Tribunal;
9.4. determinar ao Comando do Pessoal de Fuzileiros Navais que:
9.4.1. faça cessar, no prazo de 15 (quinze) dias, contado a partir da ciência desta deliberação, o pagamento decorrente do ato impugnado, sob pena de responsabilidade solidária da autoridade administrativa omissa, consoante disposto nos arts. 71, inc. IX, da Constituição Federal e 262 do Regimento Interno desta Corte;
9.4.2. dê ciência do inteiro teor desta deliberação ao interessado, alertando-o de que o efeito suspensivo proveniente da interposição de eventuais recursos, caso não providos, não o exime da devolução dos valores indevidamente percebidos após a notificação;
9.4.3. envie a esta Corte de Contas, no prazo de 30 (trinta) dias, por cópia, comprovante de que o interessado teve ciência desta deliberação.
9.5. encerrar o processo e arquivar os presentes autos.

Ato de alteração e de concessão inicial de reforma militar.

Primeira Câmara

3. Interessados: Luiz Antônio Diniz (XXX.874.637-XX); Luiz Carlos dos Santos Pereira (XXX.562.777-XX); Luiz Domingos dos Santos (XXX.101.577-XX).

13.1. Ministros presentes: Walton Alencar Rodrigues (Presidente), Benjamin Zymler, Bruno Dantas e Vital do Rêgo.
13.2. Ministros-Substitutos presentes: Augusto Sherman Cavalcanti e Weder de Oliveira (Relator).

WEDER DE OLIVEIRA

Em exame, seis atos de reforma (três iniciais e três de alteração) emitidos pelo Comando do Pessoal de Fuzileiros Navais.
Reproduzo, com ajustes de forma, a instrução do auditor da Secretaria de Fiscalização de Pessoal (Sefip) , peça 9, que recebeu anuência do diretor da unidade especializada (peça 10) , bem como manifestação de concordância pelo MP/TCU, representado pelo procurador Júlio Marcelo de Oliveira (peça11) .
" (...) EXAME TÉCNICO
3.	Os procedimentos para exame, apreciação e registro de atos de pessoal encontram-se estabelecidos atualmente na Instrução Normativa - TCU 78/2018 e na Resolução - TCU 206/2007. Em seus arts. 4o, § 2o, e 3o, § 3o, respectivamente, essas normas dispõem que os atos de pessoal disponibilizados por meio do Sisac devem ser submetidos a crítica automatizada do próprio sistema, com base em parâmetros predefinidos.
4.	Relativamente aos atos de concessão de reforma, as rotinas de crítica das informações cadastradas no Sisac foram elaboradas e validadas levando-se em conta as peculiaridades desses atos. Os itens de verificação do sistema compreendem prazos e fundamentos legais, assim como eventuais ocorrências de acumulação. Trata-se de verificações mais abrangentes, minuciosas e precisas do que aquelas que podem ser realizadas por mãos humanas, proporcionando um nível de segurança ainda maior.
5.	Além da crítica automatizada, há verificação humana adicional no caso de haver alertas do sistema ou informações não formatadas, como esclarecimentos do gestor ou do controle interno. 
6.	Pesquisas aos sistemas internos do Tribunal e a análise dos atos identificaram que os três interessados possuem dois atos de reforma, um inicial e outro de alteração. Os atos iniciais concedem reforma por idade limite de permanência na reserva com base no art. 106, inciso I da Lei 6.880/1980.
7.	Já o ato de alteração de Luiz Antonio Diniz pretende elevar o posto da base de cálculo para o recebimento do soldo, com base no art. 110, § 1º da Lei 6.880/1980. Acontece que o militar já¿ se encontrava reformados por idade limite de permanência na reserva. Quanto a este caso, cabe tecer algumas considerações. 
8.	E¿ importante salientar que esta Corte de Contas, recentemente, mudou o entendimento quanto a¿ possibilidade de o militar já¿ reformado por limite de idade para permanência na reserva receber um posto/graduação acima, para fins de proventos, por ocasião de sua reforma por incapacidade, amparada no art. 110 da Lei 6.880/1980, firmando entendimento de que apenas militares da ativa ou da reserva podem receber a majoração no posto/graduação, conforme texto da lei a seguir: 
Art. 110. O militar da ativa ou da reserva remunerada, julgado incapaz definitivamente por um dos motivos constantes dos incisos I e II do art. 108, será¿ reformado com a remuneração calculada com base no soldo correspondente ao grau hierárquico imediato ao que possuir ou que possuía na ativa, respectivamente 
§ 1º Aplica-se o disposto neste artigo aos casos previstos nos itens III, IV e V do artigo 108, quando, verificada a incapacidade definitiva, for o militar considerado invalido, isto e¿, impossibilitado total e permanentemente para qualquer trabalho. 
§ 2º Considera-se, para efeito deste artigo, grau hierárquico imediato: 
a) o de Primeiro-Tenente, para Guarda-Marinha, Aspirante-a-Oficial e Suboficial ou Subtenente; 
b) o de Segundo-Tenente, para Primeiro-Sargento, Segundo-Sargento e Terceiro- 
Sargento; e 
c) o de Terceiro-Sargento, para Cabo e demais prac¿as constantes do Quadro a que se refere o artigo 16. 
§ 3º Aos benefícios previstos neste artigo e seus parágrafos poderão ser acrescidos outros relativos a¿ remuneração, estabelecidos em leis especiais, desde que o militar, ao ser reformado, já¿ satisfaça às condições por elas exigidas. 
9.	Dessa forma, como o caso semelhante abordado no Acórdão 2225/2019-TCU-Plenáriolena¿rio, da Relatoria do Ministro Benjamin Zymler, entende-se que o benefício previsto no art. 110 da Lei 6.880/1980, expressamente dirigido ao militar da ativa ou da reserva remunerada, não alcança o militar reformado. 
10.	O Sr. Luiz Antonio Diniz foi reformado inicialmente em 13/3/2007 por ter atingido idade limite de permanência na reserva, nos termos do art. 106, I, da Lei 6.880/1980. Pretende, no ato de alteração, a melhoria da reforma para que seus proventos passem a ser calculados com base na remuneração de posto superior na inatividade, em razão da superveniência de condição que determina a invalidez. 
11.	Não existe, portanto, amparo legal para a concessão desta melhoria, devendo o ato de alteração da reformas ser considerado ilegal e negado o registro. 
12.	Já os atos de alteração de reforma dos Srs. Luiz Domingos Dos Santos e Luiz Carlos Dos Santos Pereira alteram o fundamento legal da reforma inicial para reforma por incapacidade definitiva, baseada no art. 106, inciso II da Lei 6.880/1980, porém não concedem alteração no fundamento da remuneração, podendo ser considerados legais e registrados.
CONCLUSA¿O 
13.	Tendo em vista as análises dos atos de concessão de reforma, esta unidade técnica considera que os atos iniciais dos interessados Luiz Domingos Dos Santos (CPF XXX.101.577-XX) , Luiz Antonio Diniz (CPF XXX.874.637-XX) e Luiz Carlos Dos Santos Pereira (CPF XXX.562.777-XX) podem receber a chancela de legalidade e o registro por este Tribunal. Os atos de alteração de reforma dos interessados Luiz Domingos Dos Santos (CPF XXX.101.577-XX) e Luiz Carlos Dos Santos Pereira (CPF XXX.562.777-XX) também podem ser considerados legais e registrados. Já¿ o ato de alteração de reforma do interessado Luiz Antonio Diniz (CPF XXX.874.637-XX) deve ser considerado ilegal e negado o seu registro. 
PROPOSTA DE ENCAMINHAMENTO 
14.	Ante o exposto, propõe-se: 
a)	considerar legal e determinar o registro dos atos de concessão inicial de reforma a Luiz Domingos Dos Santos (CPF XXX.101.577-XX) , Luiz Antonio Diniz (CPF XXX.874.637-XX) e Luiz Carlos Dos Santos Pereira (CPF XXX.562.777-XX) , com fundamento nos arts. 71, inciso III, da Constituição Federal, 1º, inciso V, e 39, inciso II, da Lei 8.443/1992 e 260, § 1º, do Regimento Interno do Tribunal de Contas da União; 
b)	considerar legal e determinar o registro dos atos de alteração de reforma a Luiz Domingos Dos Santos (CPF XXX.101.577-XX) e Luiz Carlos Dos Santos Pereira (CPF XXX.562.777-XX) , com fundamento nos arts. 71, inciso III, da Constituição Federal, 1º, inciso V, e 39, inciso II, da Lei 8.443/1992 e 260, § 1º, do Regimento Interno do Tribunal de Contas da União; 
c)	considerar ilegal e negar o registro do ato de alteração de reforma de Luiz Antonio Diniz (CPF XXX.874.637-XX) , com fundamento nos arts. 71, inciso III, da Constituição Federal, 1º, inciso V, e 39, inciso II, da Lei 8.443/1992 e 260, § 1º, do Regimento Interno do Tribunal de Contas da União;
c.1)	dispensar o ressarcimento das quantias indevidamente recebidas de boa-fé¿ pelo interessado, consoante o disposto no Enunciado 106 da Súmula da Jurisprudência do TCU; 
c.2)	determinar ao Comando da Marinha que: 
c.2.1)	no prazo de 15 (quinze) dias, a contar da ciência desta deliberação, abstenha-se de realizar pagamentos decorrentes do ato impugnado, sujeitando-se a autoridade administrativa omissa a¿ responsabilidade solidária, nos termos do art. 262, caput, do Regimento Interno/TCU; 
c.2.2)	de¿ ciência, no prazo de 15 (quinze) dias, a contar do recebimento da notificação deste Acórdão, ao interessado, encaminhando a este Tribunal, no prazo de 30 (trinta dias) , comprovante da referida ciência; e 
c.2.3)	alerte o interessado que o efeito suspensivo proveniente da interposição de possíveis recursos perante o TCU não o exime da devolução dos valores percebidos indevidamente após a respectiva notificação, caso os recursos não sejam providos. 
d)	determinar a¿ Secretaria de Fiscalização de Pessoal que monitore o cumprimento das medidas indicada no subitem c.2, representando a este Tribunal, caso necessário."
É o relatório.

não há.

Procurador Júlio Marcelo de Oliveira.

ATOS DE REFORMA MILITAR. ALTERAÇÃO COM A ELEVAÇÃO, EM UM GRAU HIERÁRQUICO, DO POSTO DOS PROVENTOS DE UM INATIVO EM FACE DA SUPERVENIÊNCIA DE INVALIDEZ PERMANENTE DECORRENTE DE DOENÇA ESPECIFICADA EM LEI. AUSÊNCIA DE PREVISÃO LEGAL PARA EXTENSÃO DA VANTAGEM ESTABELECIDA NO ART. 110 DA LEI 6.880/1980 A MILITARES JÁ REFORMADOS. ILEGALIDADE DE UM ATO. LEGALIDADE DE CINCO ATOS. DETERMINAÇÃO. CIÊNCIA.

REFORMA (REFO)

Secretaria de Fiscalização de Pessoal (Sefip).

Em exame, seis atos de reforma (três iniciais e três de alteração) emitidos pelo Comando do Pessoal de Fuzileiros Navais.
A Secretaria de Fiscalização de Pessoal (Sefip) , após críticas automatizadas, não identificou irregularidades (i) nos atos de concessão inicial de reforma de Luiz Antônio Diniz (peça 3) , de Luiz Carlos dos Santos Pereira (peça 4) e de Luiz Domingos dos Santos (peça 7) , assim como (ii) nos atos de alteração de reforma de Luiz Carlos dos Santos Pereira (peça 5) e de Luiz Domingos dos Santos (peça 6) e propõe a legalidade desses atos.
Quanto ao ato de alteração de reforma de Luiz Antônio Diniz (peça 2) a unidade instrutiva especializada identificou que a alteração eleva o valor do cálculo de provento do interessado para grau hierárquico superior, em razão da invalidez superveniente após a respectiva reforma. Situação em desacordo com a Lei 6.880/1980. Para esse ato, portanto, pugna pela ilegalidade e negativa de registro.
O MP/TCU, representado pelo procurador Júlio Marcelo de Oliveira, acolhe a manifestação da Sefip.
Acompanho as manifestações uníssonas da Sefip e do Parquet. 
Os atos de concessão inicial de reforma de Luiz Antônio Diniz (peça 3) , de Luiz Carlos dos Santos Pereira (peça 4) e de Luiz Domingos dos Santos (peça 7) e os atos de alteração de reforma de Luiz Carlos dos Santos Pereira (peça 5) e de Luiz Domingos dos Santos (peça 6) devem ser considerados legais e autorizado o registro.
O Sr. Luiz Antônio Diniz, que ocupou o último posto na ativa como terceiro-sargento, foi reformado como segundo-sargento, conforme ato 10001581-07-2015-000361-1 (quadro dados dos proventos, peça 3, p. 2) , e a respectiva alteração consigna o cargo de segundo-tenente (ato 10001581-07-2015-000362-0, quadro dados dos proventos, peça 2, p. 2) para o cálculo de seus proventos, em razão de invalidez permanente conforme "termo de inspeção de saúde (TIS) nº 012.000.20632 da Junta Superior Distrital do Centro de Perícias Médicas da Marinha (JSD/CPMM) , datado de 19 de outubro de 2012" (informação contida no quadro "esclarecimentos gestor de pessoal", peça 2, p. 2) .
O ato acostado à peça 2 é inconsistente com o que dispõe o art. 110, §§ 1º e 2º, da Lei 6.880/1980, o qual concedeu ao militar, apenas da reserva e da ativa, a possibilidade de ser inativado em grau hierárquico superior (no caso de invalidez permanente) :
"Art. 110. O militar da ativa ou da reserva remunerada, julgado incapaz definitivamente por um dos motivos constantes dos incisos I e II do art. 108, será reformado com a remuneração calculada com base no soldo correspondente ao grau hierárquico imediato ao que possuir ou que possuía na ativa, respectivamente. 
§ 1º Aplica-se o disposto neste artigo aos casos previstos nos itens III, IV e V do artigo 108, quando, verificada a incapacidade definitiva, for o militar considerado inválido, isto é, impossibilitado total e permanentemente para qualquer trabalho.
§ 2º Considera-se, para efeito deste artigo, grau hierárquico imediato:
a) o de Primeiro-Tenente, para Guarda-Marinha, Aspirante-a-Oficial e Suboficial ou Subtenente;
b) o de Segundo-Tenente, para Primeiro-Sargento, Segundo-Sargento e Terceiro-Sargento; e
c) o de Terceiro-Sargento, para Cabo e demais praças constantes do Quadro a que se refere o artigo 16" (não grifado no original) .
Acerca dessas situações, de inatividade em posto superior não condizente com o que dispõe o referido art. 110 da Lei 6.880/1980, o Tribunal assim decidiu no Acórdão 2225/2019-TCU-Plenário:
"ATOS DE REFORMA. ALTERAÇÃO DE UMA DAS CONCESSÕES PARA ELEVAÇÃO, EM UM GRAU HIERÁRQUICO, DO POSTO SOBRE O QUAL CALCULADOS OS PROVENTOS DO INATIVO, EM FACE DA SUPERVENIÊNCIA DE INVALIDEZ PERMANENTE DECORRENTE DE DOENÇA ESPECIFICADA EM LEI. MILITAR ANTERIORMENTE REFORMADO COM PROVENTOS JÁ CALCULADOS SOBRE O POSTO HIERÁRQUICO SUPERIOR, POR TEMPO DE SERVIÇO. AUSÊNCIA DE PREVISÃO LEGAL PARA EXTENSÃO DA VANTAGEM ESTABELECIDA NO ART. 110 DA LEI 6.880/1980 A MILITARES JÁ REFORMADOS, BEM COMO PARA O ACRÉSCIMO DE DOIS POSTOS NO CÁLCULO DOS PROVENTOS. NEGATIVA DE REGISTRO. DETERMINAÇÕES. LEGALIDADE E REGISTRO DAS DEMAIS CONCESSÕES."
Por fim, registro que não é necessária a realização da prévia oitiva do Sr. Luiz Antônio Diniz em razão de que o respectivo ato ingressou há menos de 5 anos neste Tribunal (Acórdão 587/2011-TCU-Plenário) .
Portanto, o ato de alteração de reforma de Luiz Antônio Diniz (peça 2) deve ser julgado ilegal; os demais devem ser apreciados pela legalidade.
Diante do exposto, manifesto-me pela aprovação do acórdão que ora submeto à apreciação deste Colegiado.
TCU, Sala das Sessões Ministro Luciano Brandão Alves de Souza, em 26 de maio de 2020.
Weder de Oliveira 
Relator